臺灣高等法院高雄分院民事判決
110年度重上更一字第20號
上  訴  人  許水清  
            許水木  
            許水瀛  
上列3人共同
訴訟代理人  劉妍孝律師
複 代理 人  李吟秋律師
被 上訴 人  高雄市第46期左營區新庄段七小段自辦市地重劃區
            重劃會  
代  表  人  磐鼎市地重劃有限公司

法定代理人  張卓文(磐鼎市地重劃有限公司之代表人)

訴訟代理人  黃俊嘉律師
            陳秉宏律師
上列當事人間請求拆除地上物等事件，上訴人對於中華民國107
年6月21日臺灣橋頭地方法院106年度重訴字第3號第一審判決提
起上訴，經最高法院第一次發回更審，本院於111年7月27日言詞
辯論終結，判決如下：
    主  文
原判決廢棄。
被上訴人在第一審之訴及假執行之聲請均駁回。
第一、二審及發回前第三審訴訟費用均由被上訴人負擔。
    事實及理由
一、被上訴人主張：坐落高雄市○○區○○段○○段0000000000000000
    0○000地號土地（下稱580等5筆土地）為上訴人所共有，同
    段583、589-1地號土地（與580等5筆土地合稱系爭土地）為
    上訴人許水清所有。系爭土地均位於高雄市左營區新庄段七
    小段第46期自辦市地重劃區（下稱系爭重劃區），580-1、5
    81、583、588、590地號土地位於都市計畫道路工程範圍內
    ，580、589-1地號土地則非屬道路用地。前揭位於道路工程
    範圍之土地及坐落580等5筆土地上之門軌、紅色磚造建物、
    水槽、圍籬、水泥鋪面等地上物（如原審判決附圖A、B、C
    、D、E 部分所示，下稱系爭地上物），因道路工程施工之
    需，有拆除騰空及交付予伊之必要。580、589-1地號土地雖
    非計畫道路用地，因與計畫道路相鄰，亦有騰空交付予伊以
    利道路施工之必要。詎上訴人拒絕受領伊查定之拆遷補償費
    新臺幣（下同）294,708元、拆遷地上物及交付土地，經兩
    造協調、主管機關調處未果，伊已如數將前開
　　補償費提存等情，爰依獎勵土地所有權人辦理市地重劃辦法
    （下稱獎勵重劃辦法）第31條第2項、第3項規定，提起本訴
    ，並聲明：㈠上訴人應將系爭地上物拆除騰空後，將580 、5
    80-1、581、588、590地號土地交付予伊；㈡上訴人許水清應
    將583、589-1地號土地交付予伊；㈢願供擔保，請准宣告假
    執行。
二、上訴人則以：其等已針對系爭地上物拆遷補償費數額爭議（
    下稱系爭補償數額爭議），提起行政訴訟（下稱系爭補償費
    訴訟）、起訴請求確認被上訴人會員大會決議不成立、請求
    撤銷被上訴人第15次理事會會議決議，迄未經法院判決確定
    ；兩造有關拒不拆遷爭議（下稱系爭拒不拆遷爭議）之調處
    程序則尚未終結，被上訴人於此之前起訴請求伊拆遷系爭地
    上物，顯欠缺權利保護之必要。況平均地權條例第62條前段
    明定，市地重劃後，重行分配與原土地所有權人之土地，自
    分配結果確定之日起，視為其原有之土地。依獎勵重劃辦法
    第41條、第42條、第44條，市地重劃實施辦法第21條第1項
    第2款規定，重劃業務係待土地分配完成、地籍測量完畢、
    土地變更登記完竣後，即分配結果確定後，重劃後分配
　　土地之所有人（含公有設施用地）方原始取得分配後土地所
    有權，原所有人喪失重劃前之土地所有權，其後重劃會始得
    請求原土地所有人拆除地上物及交付土地。兩造間系爭地上
    物之拆遷補償費爭議迄未經法院判決確定，系爭拒不拆遷爭
    議之調處程序尚未終結，土地分配亦未定案，伊仍為系爭土
    地之所有權人，獎勵重劃辦法第31條復未對伊課予於地籍測
    量、變更登記前交付土地之義務，被上訴人自不得起訴請求
    伊拆除自有土地上之地上物，並交付土地。況580、589-1地
    號土地非屬重劃區道路用地，顯無拆除其上地上物之必要性
    等語，資為抗辯。並聲明：㈠被上訴人第一審之訴駁回；㈡如
    受不利判決，願供擔保請准宣告假執行。
三、原審為被上訴人全部勝訴之判決，並為附條件准、免假執行
    之宣告，上訴人不服，提起上訴，並聲明：㈠原判決廢棄；㈡
    被上訴人在第一審之訴及假執行之聲請均駁回。被上訴人答
    辯聲明：上訴駁回。
四、兩造不爭執事項：
  ㈠系爭重劃區之土地所有人於96年9月5日召開第一次會員大會
    選定理事、監事後成立被上訴人，並經主管機關高雄市政府
    於98年8 月26日核定在案。
  ㈡系爭土地均坐落在系爭重劃區內。被上訴人於103年間核定系
    爭地上物及系爭土地之拆遷補償費294,708元，上訴人對補
    償費數額異議，被上訴人於103年6月25日協調不成，經高雄
    市政府先後於103年9月16日、104年1月7日調處後，上訴人
    於104年1月19日收受調處紀錄，不服調處結果，乃提起系爭
    補償訴訟，經高雄地院104年度訴字第879號判決認定被上訴
    人應給付之補償費為679,676元，上訴人不服提起上訴，本
    院另案以106年度上字第268號判決認定被上訴人應給付之補
    償費為763,676元，經最高法院以109年度台上字第353號裁
    定駁回上訴人之上訴確定。
  ㈢580、580-1、581、588、590地號土地為上訴人3人共有，583
    、589-1地號土地則為許水清單獨所有。其中583、580-1 、
    581、588、590地號土地業經公告為公共設施用地，坐落在
    重劃後之道路工程範圍內。至580、589-1地號土地則非屬公
    共設施用地。
  ㈣上訴人3人為系爭地上物之事實上處分權人。
  ㈤被上訴人委請律師發函請求主管機關高雄市政府地政局土地
    開發處執行代為拆遷重劃區內系爭地上物，經主管機關以10
    4年5月14日高市府地發字第10402602100 號函覆以應訴請司
    法機關裁判。
五、本件爭點：
  ㈠被上訴人提起本件拆遷訴訟，是否合法？
  ㈡被上訴人依獎勵辦法第31條第2項、第3項規定，請求上訴人3
     人將系爭地上物拆除騰空暨交付580、580-1、581、588 、
    590地號土地，及請求許水清交付583、589-1地號土地，有
    無理由？
六、本院之判斷：
  ㈠被上訴人提起本件拆遷訴訟，是否合法？
  ⒈按起訴不合程式或不備其他要件者，法院應以裁定駁回原告
    之訴，此觀諸民事訴訟法第249條第1項第6款之規定即明。
    次按，106年7月27日修正前獎勵重劃辦法第31條規定：「重
    劃區內應行拆遷之土地改良物或墳墓，應予補償；其補償數
    額，由理事會依照直轄市或縣（市）政府所定土地改良物或
    墳墓拆遷補償相關規定查定，並提交會員大會決議後辦理。
    前項應行拆遷之土地改良物或墳墓，以妨礙重劃土地分配或
    工程施工者為限。土地改良物所有權人或墓主對於補償數額
    有異議或拒不拆遷時，得由理事會協調；協調不成時，由理
    事會報請直轄市或縣（市）主管機關予以調處；不服調處結
    果者，應於30日內訴請司法機關裁判，逾期不訴請裁判者，
    理事會應依調處結果辦理。但妨礙公共設施工程施工之地上
    物，於調處後仍拒不拆遷者，理事會得將前項補償數額依法
    提存後，送請直轄市或縣（市）主管機關依本條例第62條之
    1第1項規定代為拆遷。自辦市地重劃進行中，重劃區內土地
    所有權人阻撓重劃施工者，得由理事會協調；協調不成時，
    訴請司法機關處理」。查辦理市地重劃，乃係基於擴大辦理
    土地重劃，促進土地之利用，本具公共利益，而地上物之拆
    遷及補償又涉及當事人之財產利益，從而於自辦市地重劃時
    ，政府之適度介入調處，以調和個人與重劃會之利益，化解
    重劃會與土地所有權人間之爭議，俾使自辦市地重劃作業順
    利進行。此於理事會協調與訴請司法機關裁判間，設置調處
    程序之規定，旨在縮短自辦市地重劃地上物拆遷補償異議處
    理之時程，並有效解決重劃會與所有權人間之爭議，應為正
    當合理之規定，且為加速完成自辦市地重劃所必要，故於處
    理自辦市地重劃上開爭議時，自應遵循是項程序。修正前獎
    勵重劃辦法第31條第2項規定雖謂「得」由理事會協調，然
    為達上開調處之功能，倘業經理事會協調而協調不成者，於
    起訴前，「應」先經調處程序，否則即為不備起訴要件。
　⒉經查：
　⑴系爭重劃區之土地所有人於96年9月5日召開第一次會員大會
    選定理事、監事後成立被上訴人，並經主管機關高雄市政府
    於98年8月26日核定在案，被上訴人第一次會員大會決議授
    權理事會辦理重劃區土地改良物拆遷補償數額之查定，又系
    爭土地均位於系爭重劃區內，被上訴人第8、9次理事會審議
    通過系爭土地之拆遷補償清冊，上訴人於103年6月5日就補
    償費數額異議，兩造分別於同年6月25日、8月19日進行協調
    未果，被上訴人乃向高雄市政府申請調處，經高雄市政府先
    後於同年9月16日、104年1月7日召開調處會議，仍調處不成
    立，上訴人乃於104年2月14日提起系爭補償訴訟，被上訴人
    於104年3月5日依核定之補償清冊為上訴人提存補償金，於
    同年5月8日函請高雄市政府依修正前獎勵辦法第31條第2項
    後段規定代執行拆遷系爭地上物，惟高雄市政府於104年5 
    月14日函覆被上訴人應訴請司法機關裁判。被上訴人之理事
    會再分別於104年12月30日、105年5月5日召開地上物拆遷協
    調會議，嗣於105年5月6日被上訴人即再函請高雄市政府代
    為拆遷，未待高雄市政府函覆即於同年6月7日提起本件拆遷
    訴訟等情，有高雄市政府98年8月26日高市府地四字第09800
    49924號准予核定函暨檢附之被上訴人第一次會員大會紀錄
    （原審卷一第6至11頁）、被上訴人第8、9次理事會會議紀
    錄、補償清冊及補償異議協調紀錄（原審雄簡卷第101至127
     頁）、高雄市政府檢送補償數額異議調處紀錄（原審雄簡
    卷第130至132頁、第139至142頁）、臺灣高雄地方法院提存
    所104年度存字第481至483號提存書暨105年3月30日函（原
    審雄簡卷第60至62頁、原審卷一第73至74頁）、高雄市政府
    104年5月14日函（原審卷一第72頁）、兩造104年12月30日
    、105年5月5日協調會議紀錄及照片（原審卷二第49至52頁
    、第148至148頁）、被上訴人105年5月6日新庄七重字第105
    0025 號函（原審卷二第146頁）可憑。
　⑵兩造於105年5月5日，就系爭地上物有無妨礙重劃區公共設施
    工程施工應予拆遷之爭議，所召開之協調會，因無法協調成
    立，被上訴人送請高雄市政府辦理調處（見原審雄簡卷第47
    -48頁），而依上訴人105年5月6日之調處提案單所載，其爭
    議事由為地上物拆遷調處，並載明係因經被上訴人第13次理
    事會協調會（即前揭105年5月5日之協調會）協調不成，爰
    報請高雄市政府辦理地上物拆遷調處，有被上訴人105年5月
    6日新庄七重字第1050025號函及調處提案單可憑（見原審卷
    二第146-147頁背面）。高雄市政府於收受被上訴人前揭調
    處聲請後，原訂105年7月8日進行調處，惟因颱風停止上班
    取消，而於同年7月18日再通知兩造於105年7月28日再就系
    爭地上物拆遷事宜進行調處，有高雄市政府105年7月18日高
    市府地發字第10570921400號函可證（見原審卷二第145頁）
    。然被上訴人於未調處前即於105年6月7日，主張系爭地上
    物有妨礙重劃公共設施工程之施作而提起本訴，此有起訴狀
    收文章可佐（雄簡卷第3頁），且為被上訴人所不爭執（見
    本院卷第253頁），揆諸前揭論述，被上訴人提起本訴，既
    未經調處程序，自不備起訴要件。
　⑶被上訴人雖稱於104年1月7日兩造在高雄市政府之調處，就補
    償費數額已調處不成立，而補償費數額與地上物能否拆除息
    息相關，應屬同一調處事件，故實已於104年1月7日調處不
    成立云云。惟依被上訴人於103年12月5日所提調處提案單，
    其就爭議事由僅載明：地上物所有權人因土地分配疑義，而
    對地上物補償數額表示異議（見原審雄簡卷第29-30頁）。
    而高雄市政府在調處後因兩造對補償數額無共識，故調處結
    果不成立，有高雄市政府104年1月19日高市府地發字第1047
    0062300號函所檢送之調處紀錄可佐（見原審雄簡卷第39-44
    頁）。顯見高雄市政府於104年1月7日並未針對地上物拆遷
    進行調處。而由修正前獎勵重劃辦法第31條第2項，既明定
    於補償數額「或」拒不拆遷時，均應先由理事會進行協調，
    並於協調不成時由主管機關再進行調處，且就妨礙公共設施
    工程施工之地上物，於調處後仍拒不拆遷者，定有得將補償
    數額依法提存後，送請直轄市或縣（市）主管機關代為拆遷
    之特別規定綜合以觀，地上物補償之數額是否恰當，以及地
    上物拆遷爭議，實屬不同之協調及調處事由，自不能僅以地
    上物補償費用經調處不成立，就地上物拆遷即可無庸再行上
    開協調、調處程序逕予起訴請求之理，此亦應為被上訴人所
    明知，方於本件起訴前，於105年5月5日就兩造間系爭地上
    物拆除爭議，依修正前獎勵重劃辦法第31條規定，由被上訴
    人理事會召開地上物拆遷協調會議，協調不成後，再向高雄
    市政府聲請調處。被上訴人此部分之主張，為無理由。
　⑷雖高雄市政府曾於104年3月27日以高市府地發字第104703177
    00號函及104年5月14日高市府地發字第1040260210000號函
    （見原審卷一第72頁、本院卷第457頁），通知被上訴人就
    地上物補償拆遷乙案，儘速訴請司法裁判，惟上開爭議應先
    經協調、調處，既為起訴必備要件，在被上訴人未就系爭地
    上物之拆遷爭議進行協調及調處，高雄市政府前揭函文內容
    自不能作為被上訴人可逕行提起本訴之依據。況被上訴人於
    105年5月5日就系爭地上物拆遷協調不成立，已向高雄市政
    府聲請調處，高雄市政府於105年7月28日調處結果，據高雄
    市政府地政局106年11月23日函覆原審記載：因當日會議中
    上訴人以系爭地上物拆遷補償數額有異議及土地分配成果未
    定為由拒絕拆遷，（拆遷補償）經本局調處不成，現由高雄
    地院104年度訴字第879號審理中，補償費以確定裁判金額為
    據。另土地分配請被上訴人再與上訴人在會後協調溝通，將
    協調結果陳報本局擇期續開「第二次調處」，惟兩造未陳報
    協調結果，故無調處會議紀錄可提供等語（見原審雄簡卷第
    50至52頁、原審卷二第47至50、144至145頁）。經本院再向
    高雄市政府地政局土地開發處函詢，據該處函覆：上訴人三
    人經查係對補償費數額及牴觸道路土地分配結果尚未公告確
    定為由，拒不拆遷，被上訴人依修正前獎勵重劃辦法第31條
    函請高雄市政府進行調處，因兩造於會中並無共識，致協調
    未有結果，有高雄市政府地政局土地開發處110年8月25日高
    地發工字第11070929900號函及（見本院卷207-207頁）。即
    高雄市政府地政局於105年7月28日調處後，雖要求兩造於會
    後續予協調溝通，並將協調結果陳報高雄市政府地政局，惟
    被上訴人未再與上訴人進行協調，即委由律師發函向高雄市
    政府地政局陳報因無達成共識之可能，無必要進行第二次調
    處，而高雄市政府土地開發處收受上開被上訴人之律師函後
    ，即於105年8月8日再以高市府地發字第10570987800號函要
    求被上訴人繼續與上訴人溝通，惟因被上訴人已提起本件訴
    訟，故無進行第二次調處，此有高雄市政府地政局土地開發
    處110年9月23日高市地發工字第11071082900號函可佐（見
    本院卷第219-220頁）。高雄市政府土地開發處於核發上開1
    05年8月8日函文後，即未再發函予兩造之事實，亦有本院電
    話紀錄可參（見本院卷第237頁）。綜上，可認高雄市政府
    地政局亦認本件系爭地上物拆遷爭議，仍應踐行調處程序，
    且其尚未宣示調處不成立而終結調處程序。是被上訴人以高
    雄市政府既已首揭函文要求被上訴人訴請司法裁判，主張本
    件起訴程序合法云云，自不可採。
　⑸被上訴人復稱前開條文所定調處程序應僅係為加速程序之進
    行，兩造於105年5月5日已協調不成立，縱進行調處亦無法
    加速程序進行，修正前獎勵重劃辦法並未限制當事人訴請司
    法機關裁判，須由主管機關為實體裁處為前提，亦即主管機
    關就爭議事項認定應由司法機關裁判即可認定符合起訴要件
    云云。惟此既與修正前獎勵重劃辦法第31條之規定有違，自
    無理由。
　⒊綜上，被上訴人未依修正前獎勵重劃辦法第31條之規定，就
    系爭地上物拆遷爭議先由主管機關進行調處，即逕予起訴請
    求上訴人拆遷系爭地上物，本件訴訟即屬起訴要件不備之欠
    缺，且無從於起訴後回溯補正，依民事訴訟法第249條第1項
    第6款規定，被上訴人提起本件訴訟，即非屬合法。
　㈡被上訴人所為起訴既欠缺起訴要件而不合法，是本件其餘爭
    點，本院自無庸再加以審酌，併予敘明。
七、綜上所述，被上訴人依修正前獎勵重劃辦法第31條之規定，
    起訴請求上訴人拆除系爭地上物，並分別交付系爭土地予被
    上訴人，即非屬合法而不應准許。原審未察而為被上訴人勝
    訴之判決，自有未洽。上訴意旨指摘原判決不當，求予廢棄
    改判，為有理由。自應由本院廢棄改判如主文第2項所示。
    又本件事證已明，兩造其餘攻防及證據，經斟酌後認均不足
    以影響本判決結果，爰不逐一論述。
八、據上論結，本件上訴為有理由，依民事訴訟法第450條、第7
    8條，判決如主文。　　
中　　華　　民　　國　　111 　年　　8 　　月　　17　　日
                            民事第二庭    
                                審判長法  官  黃國川　　
                                      法  官  何佩陵　　
                                      法  官  李怡諄　
以上正本證明與原本無異。
如對本判決上訴，須於判決送達後20日內向本院提出上訴狀，其
未表明上訴理由者，應於上訴後20日內向本院提出上訴理由書（
均須按他造當事人之人數附繕本）。上訴時應提出委任律師或具
有律師資格之人之委任狀，並依附註條文規定辦理。　
中　　華　　民　　國　　111 　年　　8 　　月　　17　　日
                                      書記官  梁美姿
附註：
民事訴訟法第466 條之1 ：
對於第二審判決上訴，上訴人應委任律師為訴訟代理人，但上訴
人或其法定代理人具有律師資格者，不在此限。
上訴人之配偶、三親等內之血親、二親等內之姻親，或上訴人為
法人、中央或地方機關時，其所屬專任人員具有律師資格並經法
院認適當者，亦得為第三審訴訟代理人。
第1 項但書及第2 項情形，應於提起上訴或委任時釋明之。